臺灣臺中地方法院刑事判決　95年度自字第76號
自　訴　人　丙○○
自訴代理人　林正和律師
被　　　告　乙○○
　　　　　　甲○○
　　　　　　　　　　5
共　　　同
選任辯護人　陳宏盈律師
上列被告因詐欺案件，經自訴人提起自訴，本院判決如下：
    主    文
乙○○、甲○○共同意圖為自己不法之所有，以詐術使人將本人
之物交付，各處有期徒刑伍月，如易科罰金，均以銀元佰元即
新臺幣玖佰元折算壹日。
    犯罪事實
一、緣乙○○自民國九十年起向張淳璋承租址在臺中縣豐原市○○街一六０之二六號建物（下稱系爭建物），並獲授權處理
    該建物之租賃事宜，乙○○遂於九十二年十二月一日將系爭
    建物轉租予丙○○，租賃期間自九十三年五月五日起至九十
    五年五月四日，每月租金新臺幣（下同）六萬元（下稱第一
    次租約），丙○○與其妻戊○○利用系爭建物經營服飾店，
    生意頗佳。詎乙○○與其妻甲○○竟起貪念，共同基於意圖
    為自己不法所有之犯意聯絡，於九十四年五月十八日中午十
    二時許，先由甲○○在所經營與系爭建物相隔四間之店面內
    ，向戊○○謊稱：有人拿五十萬元到房東那邊，要搶租系爭
    建物云云，戊○○因不知有假，甚為緊張，乙○○即佯稱：
    會與房東好友邱先生一起去幫忙說看看云云。迨至翌日上午
    ，戊○○前去乙○○與甲○○之店內詢問洽談結果，乙○○
    與甲○○即訛稱：與邱先生好不容易請房東念在你們（按指
    丙○○、戊○○）已承租這麼久，願意繼續續租，但要求需
    給付現金三十萬元等語，戊○○聞之，迅即轉告丙○○，丙○○於當日中午時分，又至乙○○、甲○○之店內，向乙○○、甲○○確認房東確有要求現金三十萬元才願繼續續租後
    ，丙○○、戊○○因不疑有他，均陷於錯誤，遂由丙○○於
    同年月二十日交付現金三十萬元予乙○○，請乙○○轉交予
    房東，希能換取續租之保障。但乙○○取得該筆現款後，並
    未交予房東，均供己花用。嗣於九十四年十一月八日，丙○○與乙○○就承租系爭建物再簽立契約，約定租期自九十五
    年五月五日至九十六年五月四日，租金每月七萬元（下稱第
    二次租約）後，約過半年，丙○○、戊○○才自房東處得知
    房東從未提出要給付現金三十萬元才同意續租之要求，乙○○亦未交付現金三十萬元予房東，丙○○、戊○○始知受騙
    。
二、案經丙○○提起自訴。
    理    由
一、訊據被告乙○○、甲○○對於上揭犯罪事實所載之客觀事實
    ，均不爭執，但均矢口否認有何詐欺犯行，被告乙○○辯稱
    ：九十四年五月間有人向伊詢問系爭建物之租賃情形，並
    表示願意先提供五十萬元作為預付租金，希望於自訴人丙○○第一次租約屆滿後，能優先出租給他，伊只是將上開事實
    轉知自訴人丙○○，雖然聲稱是房東要求要收三十萬元，行
    為或有不當及瑕疵，但並無任何詐騙之意，只是為了保障自
    己權益，希望自訴人丙○○能提供押金，以防租賃期間或到
    期後自訴人丙○○之任何違約行為，自訴人丙○○亦希望能
    於第一次租約屆滿後，繼續承租系爭建物，才會提供三十萬
    元作為預付租金。雙方簽立第二次租約時，已將上開給付
    之三十萬元充作保證金（即押租金），於租期屆滿自訴人丙○○交還系爭建物後，伊即會返還三十萬元，嗣於九十五年
    七月十一日雙方同意終止租約後，伊亦同意返還三十萬元，
    主觀上並無不法所有之意圖云云。被告甲○○辯稱：伊向證
    人戊○○表示有人拿五十萬元要來租系爭建物後，都是由被
    告乙○○與自訴人丙○○洽談相關承租事宜，伊對過程均不
    知情云云。經查：
（一）上揭犯罪事實，除有被告乙○○、甲○○之前開自白外，
      復經自訴人丙○○指訴歷歷，又經證人戊○○到庭結證綦
      詳，並有房屋租賃契約書（自訴人丙○○承租系爭房屋之
      第一次租約、第二次租約）、存證信函、錄音光碟譯文、
      建築改良物所有權狀、房東張淳璋出具之證明書、收據、
      公證書暨房屋租賃契約書（乙○○承租系爭建物部分）附
      卷可稽。
（二）被告二人雖以前揭情詞置辯，但查：
  １、按刑法第三百三十九條第一項詐欺罪之成立，以意圖為自
      己或第三人不法所有，以詐術使人將本人或第三人之物交
      付為要件。故加害者如有不法取得財物之意思，實施詐欺
      行為，被害者因此行為陷於錯誤而為財產上之處分，受其
      損害，即應構成該罪。最高法院八十年度台非字第三０一
      號裁判可資參照。在本案中，被告乙○○、甲○○均供承
      房東並未要求自訴人丙○○需給付現金三十萬元，才願意
      繼續出租系爭建物給自訴人丙○○，卻聯合口徑，先後向
      自訴人丙○○、證人戊○○佯稱房東有此要求等事實，核
      與自訴人丙○○提出之錄音光碟譯文內容相符，堪信實在
      。則被告二人顯係以虛假之謊言，誆騙自訴人丙○○、證
      人戊○○，且所虛捏之故事，確實使自訴人丙○○、證人
      戊○○均誤信為真，進而為爭取繼續租用系爭建物，而交
      付現金三十萬元予被告乙○○，希由被告乙○○轉交予房
      屋之事實，亦灼然甚明，揆諸前開判例要旨，被告二人所
      為，已該當詐欺取財罪之構成要件行為，至臻明確。被告
      二人雖辯稱：當時確有人拿五十萬元要來搶租系爭建物，
      伊等只是轉知此項訊息而已云云，但被告二人對此一事實
      ，始終未能提出任何證據以實其說，且退步言，縱認被告
      二人此部分之辯解並非虛假，但被告二人亦非如實轉達在
      他人想要搶租之情形下，是被告乙○○本身有意收取三十
      萬元作為自訴人丙○○能續租系爭建物之條件，反而佯稱
      是房東要收取現金三十萬元。衡諸常理，被告二人若無訛
      騙自訴人丙○○、證人戊○○之犯意，則在自訴人丙○○
      就系爭建物之租賃事項均係與被告乙○○洽談及簽訂，並
      未與房東有任何接觸之情況下，被告二人只需按實表達希
      望加收現金三十萬元之意思即可，又何需虛構故事，假藉
      房東要求之名義，向自訴人丙○○要求給付該筆三十萬元
      ？準此，被告二人主觀上確有詐騙自訴人丙○○、證人戊○○之犯意，更臻明確。
  ２、被告乙○○雖又辯稱：自訴人給付三十萬元，是要預付第
      二次租約之租金，迨至簽立第二次租約時，已列為押租金
      云云，並以第二次租約之房屋租賃契約書載明保證金三十
      萬元，及自訴人於給付三十萬元時之收據上載明「預付租
      金新臺幣拾萬元」等字，欲佐其說。但此已為自訴人丙○○所堅詞否認，指稱：伊向被告乙○○承租系爭建物租
      金很高，且一次即給付半年四十二萬元之租金，並簽發支
      票預付後半年四十二萬元之租金，故從未有過押租金之約
      定，被告乙○○亦從未說過該筆三十萬元是要作押租金使
      用。當初伊給付三十萬元時，因不知要在收據上寫什麼抬
      頭，想到再過不久就要簽立新的租約，必須開給被告乙○○大額租金（上下半年各四十二萬元），才會在收據上寫
      「預付租金三十萬」，以便日後抵扣。嗣於九十四年十一
      月八日簽立新的租約時，被告乙○○卻堅持要將三十萬元
      寫在押租金一欄，伊雖覺得怪異，但因服飾店生意很好，
      不便得罪，且認為寫在押租金欄內，日後租期結束亦可拿
      回，才沒有爭執等語。另觀諸卷附自訴人丙○○與被告二
      人於九十五年五月二十八日之錄音譯文內容：
      　丙○○：妳現在確定那三十萬有交給他（按指房東）嗎
　　　　        ？
        甲○○：我沒交給他我怎麼敢跟你拿！你認為我們沒交
                給他，把它（按指三十萬元）拿來用嗎？．．
                ．你的想法我知道，是不是因為這張票出事情
                （按被告二人有向自訴人調現），所以你想說
                我們把它（按指三十萬元）拿來用？．．．
　　　　丙○○：．．．我要你跟我說那三十萬你到底有沒有拿
                給房東？
        乙○○：當然啊（按被告乙○○於本院審理時自承是有
                把該筆款項給房東之意，參本院卷第二一二頁
                ）
      可知自訴人丙○○迄至發現被騙時，始終均認為所交付之
      現金三十萬元是房東要求的款項；參以自訴人丙○○承租
      系爭建物，均係與被告乙○○簽訂租約，租金亦給付給被
      告乙○○，並未與房東有所接觸，衡情，亦不可能將要給
      付給房東的租金，充作扣抵應給付予被告乙○○之款項；
      再由第二次租約係約定每月租金七萬元，但該份房屋租賃
      契約書之「房租付款明細欄」內卻記載：「95年5月5日起
      至11月4日止，新台幣肆拾貳萬元，支票號碼SKB0000000
      ，兌現日95年4月15日」、「95年11月5日起至96年5月4日
      止，新台幣肆拾貳萬元，支票號碼SKB0000000，兌現日95
      年9月15日」，並未就前半年之金額扣除自訴人丙○○已
      給付之三十萬元，在在均足以證明自訴人丙○○此部分之
      說明，係有所據，足以憑採。被告乙○○所為辯解，則無
      任何依憑，要無可取。
  ３、被告乙○○另以在雙方終止第二次租約後，已返還上開三
      十萬元，欲辯稱自己並無詐欺犯意云云。但查，自訴人丙○○發覺被騙後，自九十五年六月一日起即屢次寄送存證
      信函要求被告乙○○返還三十萬元，並向本院臺中簡易庭
      聲請調解，經本院調解委員丁○○居間協調結果，自訴人
      丙○○與被告二人成立調解，並由被告二人當場交付三十
      萬元予自訴人丙○○等情，有卷附之存證信函、本院調解
      程序筆錄存卷可查，復經本院調取九十五年度中調字第一
      二六號民事聲請事件卷宗審閱無訛。可知，被告乙○○之
      所以返還三十萬元，並非基於與自訴人丙○○間就系爭建
      物之第二次租約業已合意終止，主動依約返還押租金，而
      係經由自訴人丙○○之一再請求後，始討回該筆款項。被
      告乙○○自難據以作為其主觀上並無詐欺犯意之徵憑。
  ４、另依前開錄音譯文所示，可知被告甲○○對於被告乙○○
      假藉房東要求收取三十萬元之名義，向自訴人丙○○訛詐
      現款之事實，不僅知曉，且參與部分訛詐之過程，與被告
      乙○○間顯有犯意之聯絡及行為之分擔。縱使系爭建物之
      租賃事項係由被告乙○○與自訴人丙○○洽談、簽立，被
      告甲○○均未參與，亦無從解免其應負之詐欺取財罪責。
      被告甲○○上開所辯，並不可採。
（三）綜上所述，自訴人丙○○之指訴，確有所據，被告二人所
      為辯詞，則均無足取。從而，本件事證明確，被告二人確
      有前開詐欺取財犯行，洵堪認定。
二、新舊法比較之說明：
（一）刑法第二條第一項規定：
      查被告二人行為後，刑法第二條第一項業於九十四年二月
      二日修正公布，並自九十五年七月一日起施行。修正後刑
      法第二條第一項規定，已將新舊法律適用之「從新從輕」
      原則，改採「從舊從輕」原則，而此規定僅係規範行為後
      法律變更所生新舊法律比較適用之準據法，並非實體刑罰
      法律，自不生行為後法律變更之比較適用之問題，應逕行
      適用新法第二條第一項之規定，為「從舊從輕」之比較。
（二）刑法第三百三十九條第一項法定刑為罰金部分：
  １、被告二人行為後，刑法第三十三條第五款業於九十四年二
      月二日修正公布，並自九十五年七月一日起施行；修正後
      刑法第三十三條第五款規定「罰金：新臺幣一千元以上，
      以百元計算之。」，與修正前刑法第三十三條第五款規定
      「罰金：一元以上。」不同。比較新舊法結果，以舊法較
      有利於行為人，故依刑法第二條第一項前段規定，自應適
      用行為時之法律即修正前刑法第三十三條第五款規定決定
      其罰金部分之法定刑。
  ２、法定刑為罰金之提高標準之新舊法適用：
      被告二人行為後，關於刑法罰金刑部分，業於九十五年六
      月十四日以華總一義字第０９５０００３５１８１號令增
      訂公布刑法施行法第一條之一，明定：「中華民國九十四
      年一月七日刑法修正施行後（按指九十五年七月一日），
      刑法分則編所定罰金之貨幣單位為新台幣。九十四年一月
      七日刑法修正時，刑法分則編未修正之條文定有罰金刑者
      ，自九十四年一月七日刑法修正施行後，就其所定數額提
      高為三十倍。但七十二年六月二十六日到九十四年一月七
      日新增或修正之條文，就其所定數額提高為三倍。」，與
      該條增訂公布前，就罰金刑部分所適用之罰金罰鍰提高標
      準條例第一條前段、現行法規所定貨幣單位折算新臺幣條
      例第二條規定不同。而刑法第三百三十九條第一項係刑法
      分則編未修正之條文而定有罰金刑者，比較新舊法適用之
      結果，其關於法定刑為罰金部分之提高標準，新法並無較
      有利於被告之情形，故依刑法第二條第一項前段規定，自
      應適用行為時之法律即罰金罰鍰提高標準條例第一條及現
      行法規所定貨幣單位折算新臺幣條例第二條。
（三）刑法第二十八條共同正犯之規定：
      被告二人行為後，刑法第二十八條業於九十四年二月二日
      修正公布，並自九十五年七月一日起施行。修正前刑法第
      二十八條規定：「二人以上共同『實施』犯罪之行為者，
      皆為共同正犯。」，修正後則規定：「二人以上共同『實
      行』犯罪之行為者，皆為共同正犯。」，將舊法之「實施
      」修正為「實行」。原「實施」之概念，包含陰謀、預備
      、著手及實行等階段之行為，修正為僅共同實行犯罪行為
      始成立共同正犯。是新法共同正犯之範圍縮小，排除陰謀
      犯、預備犯之共同正犯。但本件被告係基於犯意聯絡，共
      同實行前開犯行而言，不論新法、舊法，均構成共同正犯
      ，上述刑法第二十八條之修正內容，對於被告並無「有利
      或不利」之影響，依前述說明，自無適用修正後刑法第二
      條第一項之規定為比較新舊法適用之必要。
（四）刑法第四十一條第一項規定：
      查被告二人行為後，刑法第四十一條第一項前段業於九十
      四年二月二日修正公布，並於九十五年七月一日施行。修
      正前刑法第四十一條第一項前段規定：「犯最重本刑為五
      年以下有期徒刑以下之刑之罪，而受六個月以下有期徒刑
      或拘役之宣告，因身體、教育、職業、家庭之關係或其他
      正當事由，執行顯有困難者，得以一元以上三元以下（按
      指銀元）折算一日，易科罰金。」，又被告行為時之易科
      罰金折算標準，修正前罰金罰鍰提高標準條例第二條前段
      （現已刪除）規定，就其原定數額提高為一百倍折算一日
      ，則本件被告二人行為時之易科罰金折算標準，應以銀元
      三百元折算一日，經折算為新臺幣後，應以新臺幣九百元
      折算為一日。惟修正後之刑法第四十一條第一項前段則規
      定：「犯最重本刑為五年以下有期徒刑以下之刑之罪，而
      受六個月以下有期徒刑或拘役之宣告者，得以新臺幣一千
      元、二千元或三千元折算一日，易科罰金。」比較修正前
      後之易科罰金折算標準，以九十五年七月一日修正公布施
      行前之規定，較有利於行為人，則應依刑法第二條第一項
      前段，適用修正前刑法第四十一條第一項前段及罰金罰鍰
      提高標準條例第二條規定，定其折算標準。
三、核被告二人所為，均係犯刑法第三百三十九條第一項之詐欺
    取財罪。被告二人就上開犯行，有犯意之聯絡及行為之分擔
    ，皆為共同正犯。被告二人共同詐欺取財之一行為，同時訛
    騙自訴人丙○○及證人戊○○，侵害二法益，觸犯數罪名，
    為同種想像競合犯，應依刑法第五十五條規定，從一重處斷
    。爰審酌被告乙○○近十五年間，僅於九十一年因公共危險
    罪，經法院判處拘役四十五日，已於九十一年八月二十日易
    科罰金執行完畢，被告甲○○則無任何犯罪紀錄，素行均稱
    良好，有臺灣高等法院被告前案紀錄表可按，其等二人因貪
    圖私利，竟利用自訴人丙○○承租系爭建物經營服飾店且生
    意頗佳之機會，假藉他人要搶租系爭建物，而以虛詞謊稱房
    東要求收取現金三十萬元，致使自訴人丙○○、證人戊○○
    因而誤信為真，給付被告乙○○現金三十萬元，犯罪之動機
    、目的雖然單純，手段亦屬平和，但所為可議，所得利益非
    少，且被告二人因本案而與自訴人丙○○、證人戊○○交惡
    ，終至提前終止系爭建物之租約，自訴人丙○○雖然經由調
    解程序，取回上開三十萬元，但與證人戊○○未能繼續在系
    爭建物經營生意甚佳之服飾店，對於自訴人丙○○、證人戊○○所生之損害頗大，暨被告二人之智識、生活情狀，及犯
    後均未能坦認犯行，飾詞矯辯，態度不佳等一切情狀，分別
    量處如主文所示之刑，並均諭知易科罰金之折算標準，以資
    懲儆。
據上論斷，應依刑事訴訟法第二百九十九條第一項前段，刑法第
二條第一項前段、第二十八條、第三百三十九條第一項、第五十
五條、第四十一條第一項前段（修正前），罰金罰鍰提高標準條
例第一條前段、第二條（修正前），現行法規所定貨幣單位折算
新臺幣條例第二條，判決如主文。
本案經檢察官吳宇軒到庭執行職務
中　　華　　民　　國　　96　　年　　6 　　月　　12　　日
            刑事第十一庭  審判長法　官　王世華
                                法　官　林慶郎
                                法　官　莊嘉蕙
以上正本證明與原本無異。
如不服本判決，應於送達後十日內向本院提出上訴狀（須附繕本
），上訴於臺灣高等法院臺中分院。
                                書記官　魏愛玲
中　　華　　民　　國　　96　　年　　6 　　月　　12　　日
附錄論罪科刑法條
中華民國刑法第339條第1項
意圖為自己或第三人不法之所有，以詐術使人將本人或第三人之
物交付者，處五年以下有期徒刑、拘役或科或併科一千元以下罰
金。
